臺灣彰化地方法院刑事判決　　　　　　　　　　　　　九十年度易字第一四三六號
　　公　訴　人　臺灣彰化地方法院檢察署檢察官
　　被　　　告　己○○
　　選任辯護人　陳世煌律師
　　　　　　　　劉嘉堯律師
　　被　　　告　甲○
右列被告等因詐欺等案件，經檢察官提起公訴（八十九年度偵字第一九五九號），本
院判決如左：
    主  文
己○○、甲○均無罪。
    理  由
一、公訴意旨以：被告己○○於民國八十五年間簽發票面金額新台幣（下同）各三十
    萬元之支票二紙與丙○○，丙○○屆期提示均未獲兌現後，向台灣彰化地方法院
    提起清償票款之民事訴訟，雙方於八十五年度員簡字第四五四號案件審理中達成
    和解，丙○○據以聲請強制執行，因被告己○○並無財產可供強制執行而執行未
    果，丙○○於八十六年九月十一日取得債權憑證一紙。丙○○復於八十八年十月
    七日持該債權憑證，向法院聲請強制執行被告己○○於新光人壽保險股份有限公
    司和美分公司之每月薪資，被告己○○則心有不甘，竟與被告甲○共同基於意圖
    毀損丙○○債權及意圖得財產上不法利益之犯意聯絡，明知其等間並無一百八十
    萬元之債權債務關係存在，竟由被告己○○簽發票面金額為一百八十萬元之不實
    本票與被告甲○，被告甲○先於八十八年十月十九日，持該張不實本票，向台灣
    彰化地方法院民事庭聲請本票裁定強制執行（八十八年度票字第三一三二號），
    又於八十九年二月十六日，向彰化地方法院民事執行處請求聲請參與分配（八十
    九年度執字第八六八三號），使不知情之台灣彰化地方法院承辦法官分別陷於錯
    誤准予本票裁定及准予參與分配，而將該不實事項分別登載於職務上所掌管八十
    八年度票字第三一三二號裁定及八十八年度執字第八六八三號執行命令上，足以
    生損害於債權人丙○○之債權及法院裁判之正確性。案經丙○○訴由臺灣彰化地
    方法院檢察署檢察官偵辦，因認被告等均係犯刑法第三百三十九條第二項之詐欺
    得利罪、第三百五十六之毀損債權罪及第二百十四條之使公務員登載不實罪等罪
    嫌。
二、公訴人認被告涉犯上開罪嫌，係以：上開事實，業據告訴人丙○○指述歷歷，並
    有台灣彰化地方法院債權憑證、台灣彰化地方法院民事庭八十八年度票字第三一
    三二號裁定、台灣彰化地方法院民事執行處執行命令及本票各一紙附卷足參，且
    被告己○○、甲○於偵查中就第一次借貸之方式、金額隔離訊問，互核有間復前
    後供述非一，又證人乙○○所述借款資金流向，與其提出之相關資料上所記載之
    金額，並非能完全相符，又縱令證人均能詳細交代金錢流向，並不足資證明其存
    入世芳公司帳戶或公司內帳所名列「暫借款」等款項，係向被告甲○所借貸之款
    項，再證人丁○○證稱陸續向乙○○借款之金額與證人乙○○前開證述之金額並
    不相符，另被告甲○從未記載出借款項，亦未命被告己○○填立借據，以憑保證
    個人權益，對公訴人訊問每筆出借之款項除第一筆六十萬之借款外，餘皆答稱不
    復記憶，且對金錢來源亦無法提出任何證明，顯悖於常情，及被告己○○陸續於
    八十四年間向被告甲○借款，被告己○○始於八十六年五月二十日，簽發到期日
    為八十八年一月三十日、票面金額為一百八十萬之本票一紙予被告甲○，迨於告
    訴人丙○○於八十八年十月七日向法院聲請強制執行被告己○○之薪資後，被告
    甲○始於八十八年十月十九日向法院聲請本票裁定，進而於八十九年二月十六日
    向地方法院民事執行處請求聲請參與分配等情，業經被告己○○、甲○供承在卷
    ，再觀諸被告己○○於八十四年間積欠之款項，嗣於八十六年始簽發本票一紙予
    被告甲○，且本票之到期目卻填載二年後之八十八年一月三十日等情，實啟人疑
    竇，況本票屆期未能兌現，被告甲○遲至告訴人提出強制執行被告己○○之薪資
    後，始向法院提起本票裁定進而聲請參與分配，足認本件本票簽發時間、到期日
    及本票裁定等時點，不僅悖於常理且毋寧過於巧合，應認告訴人所言較為可信等
    ，為主要論據。訊據被告己○○、甲○均堅詞否認有何詐欺犯行，被告己○○辯
    稱：於八十四年間，因為丈夫乙○○生意週轉困難，伊從八十四年間起確陸續向
    甲○借錢達一百八十萬元，以供其丈夫乙○○投資公司周轉，後因其薪資被告訴
    人聲請查扣執行，為被告甲○得知後甲○方加入執行，伊絕無聯絡被告甲○製造
    假債權等語；被告甲○辯以：伊確實於八十四年初起，至同年年底止，陸續出借
    己○○累計共一百八十萬元，因與己○○是好朋友，所以並未開立借據，亦未詳
    細記載出借款項，均於每次再借款時口頭確認累計共借的總額，且伊擔任保險從
    業人員每月之工作所的有七萬至十萬間，復投資股票及跟會，有充裕之能力借錢
    予被告己○○，因被告己○○家中財務困難，於商討債務解決後方於八十六年間
    己○○始簽立面額金額一百八十萬元之本票一紙給伊收執，屆期提示並未兌現，
    原本無意逼被告己○○立刻還錢，惟得知既已有其他債權人聲請對己○○之薪資
    強制執行後，伊即亦向法院聲請參與分配等語。
三、按犯罪事實應依證據認定之，無證據不得推定其犯罪事實，又不能證明被告犯罪
    者，應諭知無罪之判決，此於刑事訴訟法第一百五十四條及同法第三百零一條第
    一項分別定有明文；及按認定不利於被告之事實須依積極證據，茍積極證據不足
    為不利於被告事實之認定時，即應為有利於被告之認定，更不必有何有利之證據
    ；又按事實審法院對於證據之取捨，依法雖有自由判斷之權，然積極證據不足證
    明犯罪事實時，被告抗辯或反證縱屬虛偽，仍不能以此資為積極證據應予採信之
    理由；再按事實之認定，應憑證據，如未能發現相當證據，或證據不足以證明，
    自不能以推測或擬制之方法，以為裁判基礎（最高法院三十年上字第八一六號、
    三十年上字第四八二號、四十年台上字第八六號判例參照）。又認定犯罪事實，
    所憑之證據，雖不以直接證據為限，間接證據亦包括在內，然無論直接或間接證
    據，其為訴訟上之證明，須於通常一般之人均不致於有所懷疑，而得確信其為真
    實之程度者，始得據為有罪之認定，倘其證明尚未達到此一程度，而有合理之懷
    疑存在時，即無從為有罪之認定（最高法院七十六年台上字第四九八六號判例參
    照）。
四、（一）經查，本院隔離被告二人，就被告甲○如何得知告訴人對被告己○○薪資
    查扣執行一節分別訊問，被告甲○供陳：「（你怎麼知道有人要跟己○○執行？
    ）因為我經常跟她要錢，當天上午開完早會之後在辦公室人比較少時，她跟我說
    她薪水已被查扣，我當時很生氣，我就當面跟她說別人可以扣我也要可以扣；到
    目前為止己○○均沒有還我錢，八十八年一月三十日本票未到期前我有提醒她，
    但後來她苦苦要求我，我後來很多次不定期的在碰面時跟她要錢，我是從八十五
    年起就跟她是同事，我們的薪水是直接匯入自己的帳戶，我不了解他的經濟情況
    。」等語，被告己○○供稱：「（甲○是在何情形下知道你的薪水被告訴人查扣
    ？）是我在公司開早會後我跟她講有人要來封我的薪水，她就說「啊，有人要封
    你的薪水」當時他的表情很驚訝，之前我在本票到期時，我跟她講你比較不缺錢
    ，我現在很困難，等我有錢再還你；我自己的薪水有先還給我哥哥、我的會錢、
    報社的人，我並沒有每個月固定還一定數額的錢給某人。」等語，二人所供相符
    。（二）遞查，本院於另一庭期再度隔離被告等及證人乙○○三人，就歷次借款
    、商還之往來詳細情形分別加以訊問，證人乙○○證述：「利息沒有特別約定利
    率，利息是三千、五千不定額的付，當我發現缺錢時我就請我太太去幫我借，那
    時她並沒有上班，我不大清楚她是否都以電話去借，錢都是甲○拿過來借我的，
    我並沒有實質上的還過甲○錢，也沒有開過本票或借據給她，每當甲○拿錢過來
    ，我就叫我太太要三千、五千的給她利息，甲○並沒有向我本人要過錢，我跟甲○確定借款的金額，那不是我直接去跟甲○對帳，那都是我太太在跟她說的。（
    當初開本票是如何的情形？）那張本票是我太太寫的，我知道這件事情，因為我
    們跟甲○借錢都沒有還，我太太就開那張票給甲○，我太太在家中問我欠甲○的
    金額，我就跟我太太說是一八○萬元，我太太就開給她這張本票，簽本票時我在
    場，這張本票是我太太說是跟同事拿的，不是我拿給他的，這張本票是甲○來之
    後才寫的，上面的到期日一月三十日是我太太跟甲○談好的，希望她給我們的一
    個時間而已，這中間甲○沒有直接向我要過錢，我跟告訴人借的錢與跟甲○借的
    錢，我都拿到公司去用，用途都是一樣。」等語，被告己○○則供陳：「利息、
    利率都沒有特別約定，每次均依借錢的金額給付他三、五千元的利息，甲○跟我
    比較熟借錢都跟她講，這中間都沒有還過甲○錢，在借錢這中間並沒有開過本票
    、借據給她，後來我有開本票給甲○，那是在我家開的，當時我先生有在家，空
    白本票是我跟別人借的，本票上的到期日一月三十日是我一直拜託甲○讓我延一
    下才寫上的，利息都是每次甲○拿錢來時我就付給她，本票上的總金額是因為我
    每次向甲○借錢我先生都有記帳，所以知道是一八○萬元。」等語，被告甲○則
    供稱：「（你借錢給他們夫妻有否約定利息？借錢情況如何？）沒有約定利息，
    每次借款時己○○都會當場抽幾張鈔票付我三、五千元的利息，沒有開本票或借
    據，直到最後己○○才開壹張本票給我，我這中間有向己○○要過錢，我沒有向
    他先生直接談過要錢的事，因為錢是己○○向我拿的，開本票那一次他先生在家
    ，本票上面的金額一八○萬元，是因為每次都是己○○口頭告訴我累計的金額，
    本票上面的到期日，是因為己○○一再拜託我延所以才簽一月三十日。」等語，
    是三人分別就有無約定利息、利息計算之方式、如何給付利息、商議還款之時、
    地、情況等三人分別所述互核相符，而本院詢問細至所開空白本票之來源，被告
    己○○與證人乙○○尚可供述一致，應信尚非臨訟勾串之詞。（三）再查，依被
    告甲○卷附之綜合所得稅結算申報書所載，其八十三年度全年收入七十九萬餘元
    、八十四年度全年收入一百零二萬餘元、八十五年度全年收入一百五十六萬餘元
    ，被告甲○並非顯無資力借款予被告己○○，另證人戊○○亦到院結證稱: 確在
    工作處多次見聞被告甲○向被告己○○要債等語，可為參佐。（四）於九十年三
    月二十日之偵查庭中公訴人隔離訊問被告二人第一次借，被告己○○供稱：「（
    何時向甲○借錢？）八十四年在我家，當時我和我先生在家，我打電話向甲○借
    六十萬元，當天由甲○騎機車拿給我的，之後陸陸續續都有向甲○借錢。」等語
    ；被告甲○則供述：「（何時借錢給己○○？）八十四年借的，都是我到她家，
    她跟我說要向我借錢，我隔幾天再拿給她的，她從來都沒有在電話中直接向我借
    錢。」、「（第一次借錢是在何時？金額多少？）八十四年第一次借大約是六十
    萬。」等語，渠等供詞大致相符；雖於同年六月二十八日偵查中，被告己○○改
    稱：「（第一次向甲○借多少？）我忘記了，都是我先生在記的。」、「（為何
    第一次偵查庭說向甲○借款時借六十萬？）我不知道那是我先生在記帳。」等語
    ；被告甲○亦翻異前詞供陳：「（第一次借錢給己○○的金額？）好像是三十萬
    元，時間是在過年後，他向我借錢是在己○○的家中說的。」等語，致被告己○○、甲○對第一次借款之方式、金額等細節供述互核不符，及前後供述不一，惟
    如被告二人所供之借貸方式為：無明確之利率計算利息，且於再度借款時口頭確
    認累計之借款總額等情為真，則二人間最重視者應僅為最後累計之借款總數，因
    無須就每筆借款數額分次以利率計付利息，故應對各筆之借款金額記憶較為模糊
    ，更遑論公訴人所問者為相距六年前之細節，渠記憶有誤致陳述有歧，亦應為情
    理間事，況渠經公訴人第一次前揭隔離訊問中陳述已大致相符，何須於第二次之
    上開隔離訊問中再刻意為不一致之陳述？甚且若有心製造假債權，於製作假本票
    同時一併製作假借據，應可避免上開歧異，亦非難事，被告二人捨此不為，尚可
    獲致渠等無憑空捏造借款事實、相互串證之參證。（五）另查，告訴人指稱被告
    甲○於聲請執行被告己○○之薪水為參與分配後之八十八年十月十五日，在合作
    金庫新開設帳號00000000000號之帳戶（偵卷第九十四頁以下），專
    供新光人壽公司將被告己○○每月薪水扣押部分匯入該帳戶，而此帳戶可疑為將
    分配所得金額之不法利益，再交回供己○○使用等語；惟該存褶影本中，於八十
    九年十月六日有保戶鄒惠麗將保費三萬一千五百元匯入之紀錄，經本院二度向被
    告二人服務之新光人壽公司函查該保戶之保費應由何人負責收取（本院並於函文
    中記註不可由該保戶原本之招攬人員或收費人員答覆，須由公司查明後確實答覆
    ，且日後可能由公司答覆單位出庭作證，以免負偽證之責）？該公司即明確函覆
    ：該公司和美通訊處所轄區域內，其招攬與收費人員有可能非同一人，而保戶鄒
    惠麗之保件招攬人為己○○，收費人員為甲○，有該公司九十一年一月八日（９
    １）新壽秘書字第０００一號函附卷可憑，是保戶鄒惠麗繳費予被告甲○，入被
    告甲○之上揭帳戶不但合情合理，更益見該帳戶確係應由被告甲○支配使用。本
    院再調取證人乙○○於彰化縣伸港鄉農會信用部所設之00000000000
    00號帳戶其資金往來明細表，及被告己○○於華南商業銀航和美分行所設之0
    00000000000號帳戶其資金往來明細表，交差比對被告甲○前述之合
    作金庫新開設帳號00000000000號之帳戶之資金進出往來明細，亦未
    發現被告甲○該帳戶有資金流入證人乙○○或被告己○○之該帳戶中之確證。本
    院另調閱被告甲○前開帳戶於九十年六月十一日提領現金七萬元之取款憑條後，
    再經本院令被告甲○當庭書寫「柒萬元正」相對照，與取款憑條之字跡比對後，
    二者顯然相符，字跡同出於被告甲○之手，是該取款憑條為被告甲○所親寫，亦
    查無被告己○○、證人乙○○使用、支配該帳戶之確證，故依本院調查所得，均
    未發現被告二人有勾串、製造假債權情事。（六）被告二人間之借貸情事雖與一
    般借貸常情有別，且被告甲○持以對被告己○○執行查扣薪資之上開本票，到期
    日為八十八年一月三十日，距八十六年五月二日之本票簽寫日有年餘，與告訴人
    聲請強制執行、扣取被告己○○薪資之時點亦有巧合，另被告己○○與證人乙○○罔顧告訴人師恩拖欠款未還，更於道德上可議，惟告訴人之指述及公訴人起訴
    所舉之證據，亦同無法證明被告間確有勾串、製作假債權之事實存在，依上開條
    文及判例意旨所示，證據未達於通常一般人均不致於有所懷疑，而得確信其為真
    實之程度，而仍有合理之懷疑存在，自不得遽以推測或擬制之方法，為被告二人
    有罪之認定，爰諭知被告二人無罪。
據上論斷，應依刑事訴訟法第三百零一條第一項，判決如主文。
中    華    民    國    九十一    年       七        月      三        日
                                臺灣彰化地方法院刑事第一庭
                                    法      官  吳  俊  螢
右正本證明與原本無異。
如不服本判決，應於送達後十日內向本院提出上訴狀(須附繕本)。
告訴人或被害人對於判決如有不服具備理由請求檢察官上訴者，其上訴期間之計算係
以檢察官收受判決正本之日期為準。
                                    法院書記官  莊  素  美
中    華    民    國    九十一    年       七        月      四        日
